# Nouns


## Cases

### Ainmneach (Nominative) & Cuspóireach (Accusative)

These are the same case; when a noun is the subject or object of a verb.


### Ginideach (Genitive)

When a noun qualifies another noun without a preposition between them.
Usually it indicates posession, but it has an adjective function at times,
and it is used with verbal nouns also.


### Gairmeach (Vocative)

Used to address people, e.g. _a Sheán!_.


### Tabharthach (Dative)

When a noun follows a simple preposition and the article (ar an, ag an, sa, etc.)
Something about the first consonant before the end of the word changing???


## Looking up nouns in the dictionary

The listing title is always in the nominative singular (_ns_).

A tilde is used to signify the word in _ns_ form, e.g. **~a** means the _ns_
form with _-a_ added to the end.

Glossary of abbreviations:

* _m_ - masculine
* _f_ - feminine
* _ns_ - nominative singular
* _gs_ - genitive singular
* _npl_ - nominative plural
* _gpl_ - genitive plural


## Gender

These are general rules for figuring out the gender of a noun. These rules
account for the vast majority of nouns, but there are exceptions. Note: the list
of exceptions given below are just examples and are not exhaustive.


### Masculine nouns

|                                                                          | Examples                            | Exceptions                      |
| ------------------------------------------------------------------------ | ----------------------------------- | ------------------------------- |
| Words that end with a broad consonant or vowel                           | _béal_, _amhrán_, _treo_, _pictiúr_ | _méar_, _deirfiúr_, _scread_    |
| Occupations ending in _-óir_/_-oir_,<br />_-éir_/_-eir_ or _-úir_/_-uir_ | _ceoltóir_, _báicéir_, _dochtúir_   |                                 |
| Monosyllabic words ending in _-eacht_ or _-acht_                         | _ceacht_, _fuacht_                  | créacht, léacht, uacht, nuacht  |
| Words ending with the diminuitive suffix _-ín_                           | _cailín_                            | _aintín_, _ealaín_, _muinín_    |
| Words ending with _-ste_                                                 | _páiste_, _coiste_                  | _timpiste_, _aiste_, _tubaiste_ |
| Loanwords from other languages                                           | _vóta_, _bicycle_                   |                                 |


### Feminine nouns

|                                                  | Examples                                 | Exceptions                           |
| ------------------------------------------------ | ---------------------------------------- | ------------------------------------ |
| Words that end with a slender consonant or vowel | _barúil_, _uirlis_, _sráid_, _uaine_     | _uncail_, _droim_, _duine_, _ainmhí_ |
| Polysyllabic words ending in _-acht_ or _-íocht_ | _gluaiseacht_, _beannacht_               | _bunreacht_, _fanacht_, _imeacht_    |
| Places or locations ending in _-lann_            | _bialann_, _léachtlann_, _pictiúrlann_   |                                      | 
| Words ending in _-eog_ or _-óg_                  | _spideog_, _bábóg_, _feadóg_             | _dallamullóg_                        |
| Words ending in _-chan_                          | _athbheochan_, _beochan_                 | _meáchan_                            |
| Countries, languages and rivers                  | _an Fhrainc_, _an Bhóinn_, _an Ghaeilge_ | _Sasana_, _an Béarla_                |


## The article before nouns in the nominative/accusative

Putting the singular article _an_ before nouns in the nominative/accusative
causes initial mutations in 3 situations:

* For masculine nouns starting with a vowel, a _t-_ is prepended.
* Feminine nouns starting with a consonant (except d/t/s) are given a séimhiú.
* For feminine nouns starting with an _s_, a _t_ is prepended, but not if they
  start with _sc-_, _sf-_, _sm-_, _sp-_, or _st-_ (This is because they'd be
  too hard to say).

| Gender    | Starts with    | the + ns.       |
| ----------| -------------- | --------------- |
| Masculine | vowel          | an **t**-amhrán |
|           | consonant      | an bord         |
|           | **s**          | an sos          |
|           | **d** or **t** | an duine        |
| Feminine  | vowel          | an iris         |
|           | consonant      | an b**h**ean    |
|           | **s**          | an **t**sráid   |
|           | **d** or **t** | an tine         |


## Plural meaning

Sometimes the singular form is used for a plural meaning:

* after basic numbers: _cúig shiopa; sé theach tábhairne_
* after the word _cúpla_: _cúpla duine; cúpla punt_
* after _cá/cé mhéad_: _cá mhéad dunne; cé mhéad pesant_


## Joint words (Comhfhocail)

Nouns, adjectives and prefixes are used a lot to make joint words

* _lámhleabhar_
* _ardfhear_
* _drochdhuine_

When two nouns are put together, usually the second one decides gender and
inflection.

* _sráid_ (fem) + _baile_ (masc) = _sráidbhaile_ (masc)
  * nominative: _an sráidbhaile_
  * genitive: _ar imeall an tsráidbhaile_
* _meán_ (masc) + _scoil_ (fem) = _meánscoil_ (fem)
  * nominative: _an mheánscoil_
  * genitive: _geataí na meánscoile_

The initial consonant of the second/third/etc. part of a joint word has a séimhú
if there isn’t a pair of (d, n, t, l, s) consonants at the connection point:

* séimhú: _ainmfhocal_, _carrchlós_
* no séimhú: _státseirphíseach_, _cúldoras_

There is usually no hyphen between parts of joint words, but there is one when
the letters are the same at the connection point:

* _lámh-mhaisiú_
* _droch-chaint_

There is also a hyphen when there are three parts in a joint word:

* _sin-seanaithair_
* _iar-bhunscoil_


## Plurals of nouns

### Weak plurals (*lagiolraí*)

A noun has a weak plural when:

The nominative plural ends with a slender consonant, or by adding _-a_ to the
nominative singular

| ns.         | npl.             |
| ----------- | ---------------- |
| ball        | ba**ill**        |
| dualgas     | dualga**is**     |
| iarratas    | iarrata**is**    |
| teaghlach   | teaghla**igh**   |
| beart       | beart**a**       |
| bileog      | bileog**a**      |
| dialann     | dialann**a**     |
| leabharlann | leabharlann**a** |

When a noun has a weak plural, the same form is used in the nominative singular
and the genitive plural.

| ns.      | gpl.                                               |
| -------- | -------------------------------------------------- |
| fear     | a lán fear (a lot of men)                          |
| ball     | vótaí na mball (members votes)                     |
| iarratas | ag plé na n-iarratas (discussing the applications) |

When a noun has a weak plural, there are two plural forms in the dictionary
entry (e.g. Foclóir Gaeilge-Béarla Néill Uí Dhónaill), the nominative plural and
the genitive plural. In the case below, the tilde indicates that the genitive
plural has the same form as the nominative singular.

**fear**, _m_. (_gs_. & _npl_. **-ir**, _gpl_. ~)


### Strong plurals (*tréaniolraí*)

Every other noun has a strong plural. This means their plurals have the same
form in every case:

| ns         | npl & gpl     |
| ---------- | ------------- |
| briathar   | briathra      |
| cruinniú   | cruinnithe    |
| doras      | doirse        |
| fadhb      | fadhbanna     |
| feidhm     | feidhmeanna   |
| tuarascáil | tuarascálacha |

When a noun has a strong plural, there’s only one entry for the plural in a
dictionary, e.g.:

**fadhb**, _f_. (_gs_. **faidhbe**, _pl_. **~anna**)


### Initial mutations of plurals

Plural nouns that start with a consonant are unchanged after _na_, no matter
the gender:

| singular      | plural            |
| ------------- | ----------------- |
| an mheánscoil | na meánscoileanna |
| an teach      | na tithe          |

Plural nouns that start with a vowel are given an initial _h_ after _na_ in the
nominative/accusative case:

| singular     | plural       |
| ------------ | ------------ |
| an t-ógánach | na hógánaigh |
| an t-ábhar   | na hábhair   |


## Hyphens

A hyphen is never put between **h** and a vowel or between **t** and **s**,
e.g. _na héin_, _na hiarsmalanna_, _an tsráid_, _an tsaotharlann_.

In the nominative/accusative singular, a _t-_ is put before masculine nouns that
start with a lowercase vowel, e.g. _an t-athair_, _an t-aisteoir_.

A hyphen is not put between **t** and an uppercase vowel,
e.g. _an tEaspag Ó Dálaigh_, _an tAthair Liam Ó Murchú_.

There is a hyphen between **n** and a lowercase vowel, but not between **n** and
an uppercase vowel,
e.g. _Bhí ár n-athair as baile_, _Cuireadh moill ar ár n-iarratas_,
_Ár nAthair atá ar neamh_, _tréithe na nIodálach_.


## Endings of nouns in the nominative plural

Nouns fit into 5 declensions. These are just general guidelines, and there are
exceptions. Dictionary entries always have the correct forms.


### First declension

**Group 1**: Masculine nouns that  end in a slender consonant in the nominative
plural:

| singular   | plural     |
| ---------- | ---------- |
| an t-ábhar | na hábhair |
| an bacach  | na bacaigh |
| an sagart  | na sagairt |

**Group 2**: Masculine nouns that end with _-a_ in the nominative plural:

| singular | plural    |
| -------- | --------- |
| an ceart | na cearta |
| an t-úll | na húlla  |
| an fiach | na fiacha |

**Group 3**: Masculine nouns that end with _-ta_ in every case plural:

| singular | plural    |
| -------- | --------- |
| an dán   | na dánta  |
| an lón   | na lónta  |
| an síol  | na síolta |

**Group 4**: Masculine nouns that end with _-(a)í_ in every case plural:

| singular     | plural    |
| ------------ | --------- |
| an bealach   | na bealaí |
| an t-éadach  | na héadaí |
| an soitheach | na soithí |

**Group 5:** Masculine nouns that end with _-anna_ in every case plural:

| singular    | plural          |
| ----------- | --------------- |
| an bás      | na básanna      |
| an carr     | na carranna     |
| an leigheas | na leigheasanna |


### Second declension

**Group 1**: Feminine nouns that end with _-a_ in the nominative plural:

| singular       | plural         |
| -------------- | -------------- |
| an bhaintreach | na baintreacha |
| an chos        | na cosa        |
| an tslat       | na slata       |

**Group 2**: Feminine nouns that end with _-í_ in every case plural:

| singular     | plural        |
| ------------ | ------------- |
| an abairt    | na habairtí   |
| an liathróid | na liathróidí |
| an tsochraid | na sochraidí  |

**Group 3**: Feminine nouns that end with _-(e)anna_ in every case plural:

| singular  | plural        |
| --------- | ------------- |
| an aois   | na haoiseanna |
| an fhuaim | na fuaimeanna |
| an fhadhb | na fadhbeanna |

**Group 4**: Feminine nouns that end with _-(e)acha_ in every case plural:

| singular    | plural           |
| ----------- | ---------------- |
| an charraig | na charraigeacha |
| an iníon    | na hiníonacha    |
| an stoirm   | na stoirmeach    |

**Group 5**: Feminine nouns that end with _-ta_ in every case plural:

| singular  | plural     |
| --------- | ---------- |
| an bhuíon | na buíonta |
| an ghrian | na grianta |
| an tonn   | na tonnta  |

**Group 6**: Feminine nouns that end with _-te_ in every case plural:

| singular  | plural     |
| --------- | ---------- |
| an aill   | na haillte |
| an choill | na coillte |
| an linn   | na linnte  |


### Third declension

**Group 1**: Nouns that are masculine for the most part, which end in _-éir_,
_-eoir_, _-óir_ or _-úir_ in the singular, and that have _-í_ in every case
plural. They are all careers:

| singular    | plural       |
| ----------- | ------------ |
| an búistéir | na búistéirí |
| an ceoltóir | na ceoltóirí |
| an dochtúir | na dochtúirí |

**Group 2**: Masculine and feminine nouns that end with _-(a)í_ in every case
plural:

| singular        | plural           |
| --------------- | ---------------- |
| an aidiacht     | na haidiachtaí   |
| an ghluaiseacht | na gluaiseachtaí |
| an íobairt      | na híobairtí     |

**Group 3**: Masculine and feminine nouns that end with _-anna_ in every case
plural:

| singular  | plural        |
| --------- | ------------- |
| an dath   | na dathanna   |
| an leacht | na leachtanna |
| an sos    | na sosanna    |


### Fourth declension

**Group 1**: Masculine nouns that end with _-ín_ in the singular and in _-í_ in
every case plural:

| singular  | plural     |
| --------- | ---------- |
| an cailín | na cailíní |
| an féirín | na féiríní |
| an toitín | na toitíní |

**Group 2**: Nouns that are masculine for the most part, that end with _-a_ in
the singular and end with _-í_ in every case plural:

| singular   | plural     |
| ---------- | ---------- |
| an bata    | na bataí   |
| an t-earra | na hearraí |
| an siopa   | na siopaí  |

**Group 3**: Masculine and feminine nouns that end with _-e_ in the singular and
end with _-í_ in every case plural:

| singular     | plural      |
| ------------ | ----------- |
| an béile     | na béilí    |
| an t-oráiste | na horáistí |
| an páiste    | na páistí   |

**Group 4**: Masculine and feminine nouns that end with _-e_ in the singular and
end with _-te_ in every case plural:

| singular  | plural    |
| --------- | --------- |
| an baile  | na bailte |
| an fhéile | na féilte |
| an tine   | na tinte  |

**Group 5**: Masculine nouns that end with _-(a)í_ in the singular and end with
_-(a)ithe_ in every case plural:

| singular    | plural        |
| ----------- | ------------- |
| an t-ainmhí | na hainmhithe |
| an gadaí    | na gataithe   |
| an t-oibrí  | na hoibrithe  |

**Group 6**: Masculine and feminine nouns that end with a vowel in the singular
and end with _-nna_ in every case plural:

| singular | plural     |
| -------- | ---------- |
| an brú   | na brúnna  |
| an cú    | na cúnna   |
| an glao  | na glaonna |

**Group 7**: Masculine and feminine nouns that end with _-(e)anna_ in every case
plural:

| singular | plural       |
| -------- | ------------ |
| an bus   | na busanna   |
| an pas   | na pasanna   |
| an seic  | na seiceanna |


### Fifth declension

**Group 1**: Feminine nouns that end with a slender consonant in the singular.
The last consonant is broadened and _-acha_ added for every case plural:

| singular  | plural       |
| --------- | ------------ |
| an riail  | na rialacha  |
| an cháin  | na cánacha   |
| an treoir | na treoracha |

**Group 2**: Feminine nouns that are shortened and _-(e)acha_ added in every
case plural:

| singular    | plural         |
| ----------- | -------------- |
| an chathair | na cathracha   |
| an eochair  | na heochracha  |
| an uimhir   | na huimhreacha |


### Irregular nouns

| Singular | Plural    |
| -------- | --------- |
| bean     | mná       |
| bó       | ba        |
| dia      | déithe    |
| lá       | laethanta |
| leaba    | leapacha  |
| mí       | míonna    |
| talamh   | tailte    |
| teach    | tithe     |